【裁判字號】    97,訴,888
【裁判日期】    981112
【裁判案由】    營利事業所得稅
【裁判全文】
高雄高等行政法院判決
                                      97年度訴字第888號
                                   98年10月29日辯論終結
原      告  長亨精密股份有限公司
代  表  人  甲○○
訴訟代理人  柯淵波  律師
            楊儀萍  會計師
被      告  財政部臺灣省南區國稅局
代  表  人  乙○○  局長
訴訟代理人  丁○○
            戊○○
            庚○○
輔助參加人  經濟部工業局
代  表  人  丙○○  局長
訴訟代理人  己○○
上列當事人間營利事業所得稅事件，原告不服財政部中華民國97
年9月8日台財訴字第09700376140號訴願決定，提起行政訴訟，
本院判決如下：
    主  文
原告之訴駁回。
訴訟費用由原告負擔。
    事實及理由
一、事實概要︰
    緣原告民國93年度營利事業所得稅結算申報，列報合於獎勵
    規定之免稅所得新台幣（下同）13,327,098元，經被告初查
    依「全部機器設備技術比」計算核定2,950,743元。原告不
    服，就合於獎勵規定之免稅所得部分，申請復查結果，獲追
    認196,158元，原告仍表不服，就未獲追認部分提起訴願，
    遞遭決定駁回，遂提起本件行政訴訟。
二、本件原告主張︰
（一）原告生產系爭免稅產品流程說明如下：
  １、原告免稅產品係以不同生產機器機台（已區分應、免稅設
      備）及出貨區線來區分，且非免稅機台產製航太翼片並無
      列入免稅銷售情況，加上免稅加工機台僅能用來專製免稅
      航太翼片，無其他應稅設備配合，況且其他設備亦不適用
      生產加工免稅產品，符合經核准並完成之投資計畫之產品
      ，全部屬經核准並完成投資計畫之所載者機器所產製的規
      定。
  ２、航空引擎葉片係航空器發動機內最關鍵性且為核心之零組
      件，原告精密加工之航太3D翼形葉片係申請參加人主導性
      新產品「商用氣渦輪引擎3D翼形面組件」專案計畫核准開
      發有案之3D（三維）翼形葉片，其具有下列特殊性：1.葉
      片翼面呈3度空間(3D)大扭轉曲面。2.翼形葉片尺寸大。
      3.材料來源屬於高加工難度特殊超合金鈦6鋁4釩材料。生
      產應用主要關鍵必須使用3D MODEL建構、高階高精度5軸
      加工機製造及3D曲面多點快速全檢量測系統。原告係國內
      外唯一自行研製，使用國內品牌4軸臥式加工機改良進階
      到4+1軸功能，成功取代全球大廠皆以5軸加工專用機生產
      3D葉片的廠商，並為參加人專案計畫核定有案之主導性技
      術。其他航太綜合加工產品僅需使用一般較低階之2軸至3
      軸加工機即可進行加工。故生產3D葉片之高階4+1軸設施
      ，若用於航太綜合零件的較低階層次需求，是絕對足以支
      付，但就經濟效益考量上並不妥適；換言之，使用航太綜
      合零件之較低階（2軸~3軸）設施，無法應用於加工製造
      屬高階設施需求的3D葉片。
  ３、免稅產品不經非免稅設備產製：
      非免稅設備僅能供一般機器零件加工產製之用，無法供作
      高精度、三度空間、高效能之航太3D葉片產品產製，且非
      免稅設備均屬老舊不堪使用之設備，皆屬開業營運初期加
      工電子微型產品的機具，原告已於95年度作適當處分，在
      公式計算並未考量剩餘價值亦不合理。加上絕大多數營收
      來自免稅產品，但大多數非免稅生產資產又屬歷年尚未報
      廢設備，以公式計算造成違反會計原則上之剩餘價值觀念
      。
（二）本件若依「製造業及其相關技術服務業5年免徵營利事業
      所得稅免稅所得計算要點」（下稱免稅所得計算要點）之
      「全部機器設備技術比」計算免稅所得，有違反實質課稅
      原則與租稅法定原則之謬誤：
  １、產製流程不符－不應將全數應稅設備＋免稅設備記入公式
      計算，應考量免稅產品使用到免稅設備及部分應稅設備為
      公式分母。
  ２、被告採全部機器設備技術比公式計算免稅所得時未將折舊
      資產之累積折舊減除而以機器設備原始購置之總成本作為
      分母，顯然違反商業會計法第46條及會計原理：
    按購置設備營業用資產，並非購買該資產之物質本身，而
      是指購買該資產所包含的服務潛能或經濟利益。這些未來
      經濟利益或服務潛能將隨著時間經過，或資產使用而逐漸
      消耗。所謂折舊係指設備資產已耗成本之分攤。
    又按固定資產可以貢獻企業營運的經濟效益在1會計期間
      以上，即使如此，其效益也會隨著時間的經過而為企業營
      運所耗用，也就是為了創造企業的營業收入提供其服務效
      益，所以依據收入費用配合原則，固定資產的成本必須在
      其提供服務的會計期間逐期轉列為費用，作為相關營業收
      入的減項，以計算營業損益，這個有系統的將固定資產成
      本轉成費用的方式，稱為折舊。
    資產也有所謂之經濟使用年限（Economic life），係指
      資產能夠維持有效率的運作年限。一般而言，折舊根據的
      使用年限以經濟年限為主；折舊之意義：是一種成本分攤
      的程序，而非資產評價的手段；是將資產之已耗成本，以
      有系統而合理的方法，攤入各使用期間的一種程序，而非
      用來使資產的帳面價值能反映市○○○○○段。
  ３、從而，被告採用「全部機器設備技術比」公式計算本件免
      稅所得，卻將非關免稅產品之機器設備納入「機器設備技
      術比率」之分母為計算基礎，且又未將機器設備提列折舊
      而以原始購置之總成本為計算依據，實有違法。本件依參
      加人針對產製品適用「中華民國行業標準分類」之產製機
      械，重新計算「全部機器設備技術比率法」之免稅所得應
      為：免稅所得額＝【全年所得額－免稅之所得額－與投資
      計劃產品（勞務）無關之非營業收益或(損失)】×收入比
      ×機器設備技術比率×〔1－委外加工比率〕×(免稅有效
      天數/全年日數)。亦即【17,734,076－0－（0－0）】×5
      0.10%×53.02%×〔1－0.32%〕×〔96.98%〕＝4,553,824
      元。
（三）被告採用「全部機器設備技術比率法」計算以核定原告93
      年度營利事業所得稅之免稅所得，有違反行政程序法第7
      條、第8條及第9條規定之謬誤：
  １、查本件原告93年度營利事業所得稅免稅所得究該適用「獨
      立計算法」抑「公式計算法」，兩造各有所爭，惟被告雖
      認定原告93年度不符合獨立計算法，應依公式計算免稅所
      得，然而依據免稅所得計算要點第6點規定，公司非依前2
      點（獨立計算免稅所得之要件）規定計算免稅所得額者，
      其免稅所得額得就下列公式擇一計算免稅所得：採全部
      機器設備技術比公式計算。採增加銷貨量公式計算。故
      本件縱不符獨立計算而應以公式計算，則被告核定原告之
      93年度營利事業所得稅免稅所得時，仍應本於誠實信賴原
      則及比例原則，而採取最有利於原告之「公式」以計算原
      告93年度之免稅所得額方符「依法行政」之精神。否則，
      其行政行為（處分）即有違背行政程序法之謬誤。
  ２、況免稅所得計算要點第6點第1項亦僅是規定「公司非依前
      2點（獨立計算法）規定計算免稅所得額者，其免稅所得
      額得就下列公式擇一計算免稅所得額，『一經選定』，在
      該次投資計畫核准免稅期間內『不得變更』；．．．。」
      第2項規定：「前項公式之選擇，公司應於開始適用免稅
      年度之營利事業所得稅結算申報時一併為之；未選擇適用
      之公式者，稅捐稽徵機關得以全部機器設備技術比公式核
      定其免稅額。」準此，應認納稅義務人主張獨立計算法未
      予採認或放棄獨立計算法之主張，應仍有「適用公式」之
      選擇權始符租稅法定與租稅公平。
（四）納稅義務人有依法納稅義務，亦可在法律規範下爭取合法
      合理納稅之權利：
  １、按促進產業升級條例（下稱促產條例）第9條規範新興重
      要策略產業之旨意，係為鼓勵對於經濟發展具重大效益、
      風險性高且亟需扶植之新興重要策略產業之創立或擴充，
      而給予租稅優惠之誘因。而公司因適用獎勵投資法令免徵
      營利事業所得稅，所減免稅賦將透過兩稅合一轉嫁於股東
      核課綜合所得稅或加徵未分配盈餘營利事業所得稅，對於
      國家總稅賦並無因此短減，何以大開獎勵投資之誘因，後
      又以不合理公式計算及限縮不能選擇有利納稅義務人權利
      （指因公司認定採獨立計算法未於國稅局指定期限選擇即
      不得於行政救濟程序中去主張最有利之方式）。縱使不能
      採用獨立計算法，為何不能選擇二選一之公式法，僅能被
      迫接受並非對納稅義務人最有利之選擇，至於被告主張雖
      在受詢主張期限內應先主張採用某一方式，在行政救濟程
      序時再主張另一方式，如此有無違反租稅信賴稅務經濟並
      不能超越納稅義務人追求稅務公平、合理之權利。
  ２、本件依增加銷貨量公式計算，原告之免稅所得＝17,734,0
      76×〔87,380,598÷174,418,520〕×〔25,521,904÷31,
      511,736〕×〔1-271,089/83,609,559〕＝7,172,347元，
      對原告較為有利，自應許原告選擇以此方式計算本件免稅
      所得等情。並聲明求為判決：訴願決定及原處分均撤銷。
三、被告則以︰
（一）本件復查時經被告以96年3月16日南區國稅法一字第09600
      70442號函，請原告於10日內提示與復查理由有關帳簿憑
      證、文據等證明文件供核，其於96年4月3日補充說明，謂
      其全年核定所得已乘上免稅收入比，在機器設備比又以免
      稅機器占全部生產設備比率計算，此與其產製流程不符，
      該公式免稅產品需經非免稅設備產製而需以免稅設備比率
      計算，而其免稅產品不會經由非免稅設備產製，故重新核
      算其免稅所得應為7,695,311元（原告誤植為7,695,303元
      ）〔18,234,997元（全年所得額；原告誤植為18,234,979
      元）×52.866%（收入比）×82.576%（機器設備比）×（
      1-0.32%）（加工比）×96.98%（免稅有效日數比）〕云
      云。
（二）查原告於原核時提示廠區平面配置圖及財產目錄等資料，
      其受獎勵設備及非受獎勵設備置於同一廠房，並非整廠（
      棟、間）之機器、設備或技術等均屬經核准並完成投資計
      畫中全新機器、設備、技術清單內所載者，故不符合獨立
      計算之要件。另被告所屬高雄縣分局於95年12月6日以南
      區國稅高縣一字第0950066045號函請原告就「全部機器設
      備技術比」「增加銷貨量」公式擇一計算免稅所得，經合
      法送達，其逾期未提示，故被告依「全部機器設備技術比
      」計算免稅所得，並非無據，經重行計算如下：
  １、收入比部分：
      投資計畫之產品（勞務）收入淨額109,020,616元÷全部
      產品（勞務）收入淨額174,418,520元，被告原核定收入
      比為62.50%。
  ２、機器設備技術比率部分：
      原核定以完成證明所載全新機器、設備、技術總金額25,
      521,904元÷〔完成證明所載全新機器、設備、技術總金
      額＋完成證明所載全新機器、設備、技術以外之機器、設
      備、技術等（土地除外）總金額〕92,934,921元，核定機
      器設備技術比率為27.46%，固非無據；惟鐵櫃2,000元、
      冷氣機60,000元、辦公桌等設備668,874元、影印機52,38
      1元、電腦設備180,000元、冷氣機64,762元、電腦主機及
      週邊設備43,809元、冷氣機61,500元、傳真機38,000元、
      冷氣機設備127,600元、冷氣機設備149,900元、分離式冷
      氣31,500元、冷氣機23,619元、電腦網路設備391,429元
      、冷氣機90,000元、電腦521,409元、資源規劃軟體視窗
      版等730,740元、電腦136,667元、電腦套裝軟體180,000
      元、電腦設備93,809元、電腦套裝軟體40,000元、電腦及
      週邊設備43,809元、辦公家具106,500元，合計3,838,308
      元，依渠等品名記載，非生產免稅產品之「機器、設備、
      技術」，在無其他資料下，認定並非免稅所得計算要點第
      6點規定之機器、設備、技術，應自機器設備技術比率之
      分母項下予以減除；又原告93年6月28日取得之電子箱150
      ,000元，被告原核定93年度服務月份為6個月，據以核定
      約當價值為75,000元（150,000元÷12月×6月），然實際
      應為7個月，重行核算該電子箱約當價值為87,500元（150
      ,000元÷12月×7月），故該比率為28.64%﹛25,521 ,904
      元÷89,109,113元〔92,934,921元－3,838,308元＋（87,
      500元－75,000元）〕﹜。
  ３、期間比部分：
      因其免稅期間不滿1會計年度，被告原核定免稅有效日數
      佔全年日數比例為96.98%（免稅有效日數354日÷全年日
      數365日之比），固非無據；惟原告之投資計畫，經參加
      人核准自投資計畫完成日期93年1月12日起連續5年免徵營
      利事業所得稅，有參加人93年12月6日工中字第093050566
      70號函可稽，是免稅有效日數為354日（本年1月12日起算
      ），尚無不合，然93年度為閏年，重行核算該比例為96.7
      2%（免稅有效日數354日÷全年日數366日）。
  ４、綜上，重行核算免稅所得額3,146,901元﹛〔全年所得額
      18,234,997元－免納或停徵所得稅之所得額0元－與經核
      准並完成之投資計畫產品（勞務）無關之非營業收益或（
      損失）0元〕×收入比62.50%×機器設備技術比率28.64%
      ×自製比99.68%〔1－委外加工比率0.32%〕﹜×期間比96
      .72%，是被告原核定合於獎勵規定之免稅所得2,950,743
      元，乃予追認196,158元。
（三）至其稱採「全部機器設備技術比率法」未將機器設備提列
      折舊而以原始購置之總成本為計算依據乙節，查本件係採
      全部機器設備技術比率公式計算免稅所得額，依免稅所得
      計算要點第6點規定，計算機器設備技術比率，並無不合
      ，與原告所稱商業會計法第46條規定，固定資產應提列折
      舊，且以成本減除累計折舊之公式估價無涉。
（四）5年免稅所得計算公式，原告既未依限選擇，經稽徵機關
      依職權核定後，不得恣意變更：
      依免稅所得計算要點第6點第1項規定，公司其免稅所得得
      就公式擇一計算免稅所得，一經選定，在該次投資計畫核
      准免稅期間內不得變更，亦即選擇權一經行使，除稅法本
      身另有規定外，不容納稅義務人恣意變更，以維租稅安定
      。原告經被告通知行使選擇權而不選擇，其放棄其權利，
      經被告依免稅所得計算要點規定，採「全部機器設備技術
      比」公式計算核定免稅所得，若經核定後，依原告要求變
      更計算方法，與另一家公司依免稅所得計算要點第6點第1
      項規定已擇定公式計算，經稅捐稽徵機關核定後，若認為
      變更計算公式對其較為有利時，將發生一經選定不得變更
      之結果，而原告放棄其選擇之權利，若可恣意變更計算公
      式，實有違租稅公平之精神。
（五）原告主張重新計算「全部機器設備技術比」之免稅所得額
      4,553,824元，不符合免稅所得計算要點乙節：
  １、查其中全部設備（排除行業標準分類有中類以上之不同者
      ）之取得成本，亦即免稅所得計算要點第6點規定(1)採全
      部機器設備技術比公式計算之「機器設備技術比率之分母
      」，經目的事業主管機關即參加人依原告提供機器設備清
      單，認為皆可生產中華民國行業標準分類中類29（運輸工
      具製造修配業）之產品，被告依免稅所得計算要點第10點
      第5款第4目規定全部計入機器設備技術比率之分母並無不
      合。
  ２、再查「折舊性資產」依商業會計法第46條及會計原理須提
      列折舊，其目的在於資產的評價，與本件依機器設備技術
      比公式計算免稅所得之目的不同，係屬二事，並無相互違
      背之情形產生，且公式之分子並未減除折舊，公式之分母
      自亦不予減除。
（六）原告主張採增加銷貨量公式計算法計算原告93年度營利事
      業所得稅免稅所得額之計算明細表所計算之免稅所得7,17
      2,347元，核與免稅所得計算要點之規定不符，尚難謂系
      爭5年免稅所得採「增加銷貨量」公式計算對原告較為有
      利等語，資為抗辯，並聲明求為判決駁回原告之訴。
四、上開事實概要欄所載之事實，已經兩造分別陳述在卷，並有
    原告5年投資計畫書、原告93年度依促進產業升級條例核定
    減免稅額通報單、被告93年度營利事業所得稅結算申報核定
    通知書、97年5月2日南區國稅法一字第0970070215號復查決
    定書、93年度營利事業所得稅復查決定應退稅額更正註銷單
    附原處分卷可稽，洵堪認定。兩造不爭原告本年度並無免稅
    所得計算要點第5點獨立計算免稅所得之適用，而應採用免
    稅所得計算要點第6點第1項之公式計算。惟因免稅所得計算
    要點第6點第1項定有2款公式供納稅義務人選用，即「全部
    機器設備技術比」及「增加銷貨量」；茲兩造所爭執者在於
    ：(一)原告於本年度營利事業所得稅結算申報時並未選擇適用
    計算公式，嗣經被告通知其行使選擇權，原告又逾期未在「
    全部機器設備技術比」或「增加銷貨量」公式間擇一適用，
    被告乃依免稅所得計算要點第6點第2項規定以「全部機器設
    備技術比公式」核定本年度免稅所得，則原告得否再改依「
    增加銷貨量公式」計算免稅所得，進而主張原處分違法？(二)
    本件依「全部機器設備技術比公式」計算免稅所得，於計算
    「機器設備技術比率」時應否將非專屬生產航太葉片之機器
    設備自分母剔除？於計算分母之機器設備總金額時應否提列
    折舊？
五、經查：
甲、關於原告於被告核定後，得否改依「增加銷貨量」公式計算
    免稅所得部分：
（一）按「（第1項）為健全經濟發展，並鼓勵製造業及其相關
      技術服務業之投資，公司自91年1月1日起至92年12月31日
      止，或自97年7月1日起至98年12月31日止，新投資創立或
      增資擴展者，得依下列規定免徵營利事業所得稅：一、屬
      新投資創立者，自其產品開始銷售或開始提供勞務之日起
      ，連續5年內免徵營利事業所得稅。二、屬增資擴展者，
      自新增設備開始作業或開始提供勞務之日起，連續5年內
      就其新增所得，免徵營利事業所得稅。但以擴充獨立生產
      或服務單位或擴充主要生產或服務設備為限。」「（第3
      項）第1項公司免稅之適用範圍、核定機關、申請期限、
      申請程序及其他相關事項，由行政院定之。」為行為時促
      產條例第9條之2第1項及第3項所規定。行政院據此訂定製
      造業及其相關技術服務業新增投資5年免徵營利事業所得
      稅獎勵辦法（下稱製造業及其技術服務業免稅所得獎勵辦
      法），使中小企業亦能適用獎勵辦法，該辦法未如新興重
      要策略性產業訂有資本額及投資額或研發支出之門檻限制
      ，均可申請適用。又「公司如會計帳冊簿據完備，其新投
      資創立或增資擴展投資計畫完成後投資計畫之產品（勞務
      ）銷貨收入、銷貨成本及毛利正確獨立計算，且合理分攤
      營業費用及與該新投資創立或增資擴展新增之免稅所得額
      有關之非營業損益者，該新投資創立或增資擴展新增之免
      稅所得額依其帳證紀錄予以核實認定。．．．。」「前點
      所稱銷貨收入、銷貨成本正確獨立計算，指依下列規定辦
      理者：(一)當年度計算免稅所得額時，其整廠（棟、間）之
      機器、設備或技術等均屬經核准並完成投資計畫中全新機
      器、設備、技術清單內所載者，其產品(勞務)全部屬投資
      計畫完成後之免稅期間內所生產(提供)，且會計帳冊簿據
      對於投資計畫產品(勞務)及非屬投資計畫之產品(勞務)能
      明確區分記載，並提供屬投資計畫之產品(勞務)相關明細
      資料者。．．．。」「（第1項）公司非依前2點規定計算
      免稅所得額者，其免稅所得額得就下列公式擇一計算免稅
      所得額，一經選定，在該次投資計畫核准免稅期間內不得
      變更；核准免稅期間內，另有他次增資並採資本額及購置
      全新機器、設備、技術方式適用本條例第9條新興重要策
      略性產業或本條例第9條之2製造業及其相關技術服務業之
      獎勵者，各次以資本額及購置全新機器、設備、技術方法
      適用新興重要策略性產業或本條例第9條之2之投資計畫，
      其免稅所得額計算公式，均須一致。(一)採全部機器設備技
      術比公式計算：．．．．。(二)採增加銷貨量公式計算。．
      ．．。（第2項）前項公式之選擇，公司應於開始適用免
      稅年度之營利事業所得稅結算申報時一併為之；未為選擇
      適用之公式者，稅捐稽徵機關得以全部機器設備技術比公
      式核定其免稅所得額。．．．。」為免稅所得計算要點第
      4點、第5點及第6點所規定。
（二）次按「稅捐法定原則」、「量能課稅原則」及「稽徵經濟
      原則」為稅捐法制三大基本原則。依據量能課稅原則，有
      所得即應依法納稅；所得稅法關於營利事業所得稅之課徵
      客體，係採概括規定，凡營利事業之營業收益及其他收益
      ，除具有法定減免事由外，均應予以課稅，俾實現租稅公
      平負擔原則。惟國家往往為達到例如經濟發展之目的，例
      外給予人民租稅優惠。促產條例之訂定，即係以稅捐減免
      之獎勵方法，以達成促進產業升級，健全經濟發展之目的
      。該條例沿續獎勵投資條例之精神，陸續對重要科技事業
      、重要投資事業、創業投資事業、新興重要策略性產業、
      科學工業公司、製造業及其相關技術服務業等給予稅捐優
      惠。促產條例就上開獎勵業別雖授權行政院訂定產業之適
      用範圍、核定機關、申請期限、申請程序及其他相關事項
      ，並因而使諸多生產事業可進入受獎勵範圍，享有雙重之
      免稅優惠，不但其購買機器設備之成本支出一定比例之金
      額可享有抵減應納稅額之優惠，且使用此等機器設備所產
      生之「所得」，又可享有免稅優惠，並可讓業者視其營收
      狀況選擇遲延適用免稅期間。然而，行政院及目的事業主
      管機關所重者為要將哪些產業納入獎勵範圍，故其訂定相
      關之適用範圍標準，均著重於經濟發展層面之策略布局，
      而非免稅所得之計算方式。至於得依行政院訂定之適用範
      圍標準進入受獎勵範圍之產業，應如何自其所得中區分出
      符合獎勵之免稅所得給予免稅優惠，則屬有關促產條例稅
      捐優惠法制之具體化，應屬稅捐主管機關財政部之職權。
      財政部為執行促產條例第9條之2之規定，本其規範意旨，
      於92年10月13日訂定免稅所得計算要點，供徵納雙方適用
      ，足為納稅義務人於適用前所能預見。又為避免同一生產
      事業內免稅所得侵蝕應稅所得，形成不公，依前引促產條
      例第9條之2規定增資擴展之事業，係以新增設備開始作業
      或開始提供勞務之日起，連續5年內就其新增所得，免徵
      營利事業所得稅之文義，本來免稅所得之計算須業者能獨
      立計算為原則，惟實務上，生產事業往往無法符合免稅所
      得計算要點第4點有關獨立計算即「投資計畫完成後投資
      計畫之產品（勞務）銷貨收入、銷貨成本及毛利正確獨立
      計算，且合理分攤營業費用及與該新投資創立或增資擴展
      新增之免稅所得有關之非營業損益者，該新投資創立或增
      資擴展新增之免稅所得額依其帳證紀錄核實認定。」之規
      定，則在此免稅所得不能獨立計算之情形下，應如何計算
      始符合獎勵目的及租稅公平，財政部乃於免稅所得計算要
      點第6點訂定「全部機器設備技術比」及「增加銷貨量」2
      種不能獨立計算公式，採行分攤方式計算免稅所得，使業
      者亦得有條件享受免稅所得，以免因無法獨立計算逕將免
      稅所得以「零」計算有過苛之嫌，亦免納稅義務人任意將
      其所得全歸入免稅所得，違反促產條例之獎勵目的，並兼
      顧「稽徵經濟」及「量能課稅」原則。是納稅義務人在無
      法獨立計算又欲享受租稅優惠之情形下，免稅所得計算要
      點非僅硬性規定一種計算公式，而已提供「全部機器設備
      技術比」及「增加銷貨量」2種公式讓納稅義務人選擇適
      用，使其參與稅負稽徵程序，則納稅義務人既有數個選項
      可以選擇，即應儘早行使此項租稅優惠選擇權，以確定租
      稅法律關係。又為避免納稅義務人藉申報免稅所得計算公
      式之選擇，導致租稅法律關係不確定，並鑑於適用5年免
      徵營利事業所得稅之公司辦理結算申報時需檢附該投資計
      畫之完成證明及其全新設備清單，另營利事業所得稅結算
      申報書中亦有財產目錄之機器、設備等資料，稅捐稽徵機
      關可依全部機器設備技術比率公式，據以計算公司之免稅
      所得。但以增加銷貨量公式計算免稅所得者，倘公司未提
      供投資計畫完成之日起投資計畫產品（勞務）銷貨量、基
      準年度投資計畫產品（勞務）銷貨量等資料，則稽徵機關
      尚無法依增加銷貨量公式計算公司之免稅所得，是以免稅
      所得計算要點第6點第2項規定：「前項公式之選擇，公司
      應於開始適用免稅年度之營利事業所得稅結算申報時一併
      為之；未選擇適用之公式者，稅捐稽徵機關得以全部機器
      設備技術比公式核定其免稅所得額。」乃財政部為執行促
      產條例第9條之2之規範意旨所為規定，衡諸申請促產條例
      第9條之2租稅優惠之相關事實資料多半掌握於申請租稅優
      惠者自身，爰課予申請租稅優惠者主動於一定期間內檢具
      相關資料選擇適用免稅計算公式，符合上開法律規定之意
      旨，乃為確定國家與人民租稅法律關係所必要之合理手段
      ，已調和稽徵正確、稽徵程序經濟效能暨租稅安定之原則
      ，核與促產條例第9條之2規範意旨無違，自得適用。故納
      稅義務人於營利事業所得稅結算申報時如怠於行使選擇計
      算公式，形同放棄選擇權，稅捐稽徵機關為確定租稅法律
      關係，經依免稅所得計算要點第6點第2項規定按全部機器
      設備技術比公式核定免稅所得額後，納稅義務人即不得變
      更以增加銷貨量公式計算免稅所得進而指摘稽徵機關之核
      課違法。
（三）經查，依原處分卷（第209頁）原告之免稅所得計算總表
      ，原告本年度免稅產品應稅產品之銷貨成本中直接人工、
      加班費及其他製造費用採比例分攤方式計算，故本件無免
      稅所得計算要點第4點及第5點獨立計算免稅所得之適用，
      而應採用免稅所得計算要點第6點第1項之公式計算，為兩
      造所不爭。又原告於營利事業所得稅結算申報時，所報免
      稅所得計算方式不符免稅所得計算要點第5點之獨立計算
      ，亦與同要點第6點規定之2種計算公式不符，被告所屬高
      雄縣分局乃於95年12月6日以南區國稅高縣一字第0950066
      045號函請原告就「全部機器設備技術比」「增加銷貨量
      」公式擇一計算免稅所得，經合法送達，惟原告逾期未提
      示，有上述被告所屬高雄縣分局函文及郵政掛號郵件收件
      回執附原處分卷（第217頁、218頁）可稽，則被告在原告
      放棄選擇之情形下，依免稅所得計算要點第6點第2項規定
      ，按「全部機器設備技術比」計算原告本年度免稅所得，
      洵屬有據。又促產條例第9條之2為租稅優惠之規定，相關
      事實資料多半掌握於原告自身，原告在無法獨立計算之情
      形下既然放棄選擇所欲適用之免稅所得計算公式，又未檢
      具完整事實資料，被告實無法依職權為原告核算採用哪一
      種公式對原告最為有利，尤其依免稅所得計算要點第6點
      第2項規定原告已可預見如其不行使選擇權，被告即得按
      「全部機器設備技術比公式」核定原告之免稅所得，則原
      告放棄權利在先，殊無於被告核定後指摘被告依「全部機
      器設備技術比公式」核定原告免稅所得為違法之理。至於
      原告訴稱本件採「增加銷貨量」公式對其較為有利乙節，
      並非可採，詳如下述。從而原告訴稱即便本件不符獨立計
      算而應以公式計算，然被告仍應本於誠信及比例原則採取
      對原告最有利之計算公式，而不得逕以「全部機器設備技
      術比公式」計算原告免稅所得，此外，原告在法院審理中
      更保有2種計算公式之選擇權，否則被告之核定即違反行
      政程序法第7條至第9條之規定暨租稅法定及公平原則云云
      ，並非可取。
乙、關於「全部機器設備技術比公式」下有關「機器設備技術比
    率」分母如何計算部分：
（一）被告按「全部機器設備技術比公式」計算原告免稅所得，
      並無違誤，則應審究者為在該公式下應納入「機器設備技
      術比率」分母之機器設備為何？按免稅所得計算要點第6
      點第1項第1款「全部機器設備技術比公式」之規定如下：
      「免稅所得額＝【全年所得額－免納或停徵所得稅之所得
      額－與經核准並完成之投資計畫產品(勞務)無關之非營業
      收益或(損失)】×[投資計畫之產品(勞務)收入淨額÷全
      部產品(勞務)收入淨額]×機器設備技術比率×〔１－委
      外加工比率〕。(1)機器設備技術比率＝完成證明所載全
      新機器、設備、技術總金額÷[完成證明所載全新機器、
      設備、技術總金額＋完成證明所載全新機器、設備、技術
      以外之機器、設備、技術等(土地除外)總金額＋租(借)機
      器、設備、技術等(土地除外) 出租(借)人之取得成本]。
      (2)委外加工比率＝投資計畫之產品(勞務)委託加工成本
      ÷投資計畫之產品(勞務)總成本。」又「公司依第6點規
      定計算各機器設備技術比率時，按下列規定辦理：(一)『完
      成證明所載全新機器、設備、技術之總金額』指載於目的
      事業主管機關核發之完成證明及全新機器、設備、技術清
      單中之機器、設備、技術之總金額。(二)除第13點第5款第1
      目另有規定外，機器、設備、技術等服務不滿1年者，應
      按當年度服務月份占全年月份比例計算。．．．。(五)公司
      擇採全部機器設備技術比公式計算免稅所得額者，其完成
      證明所載全新機器、設備、技術以外之機器、設備、技術
      等金額，除依第1款至第4款規定辦理外，尚須按下列規定
      辦理：．．．4、公司之機器、設備、技術所生產（提供
      ）之產品（勞務），與符合投資計畫產品（勞務）分屬中
      華民國行業標準分類有中類以上之不同者，得免予納入『
      完成證明所載全新機器、設備、技術總金額以外之機器及
      設備、技術』內。稅捐稽徵機關對上開機器、設備、技術
      所生產（提供）之產品（勞務）分類有疑義者，得洽各中
      央目的事業主管機關認定之。」「公司計算當年度之免稅
      所得額，其免稅期間不滿1會計年度者，應按免稅有效日
      數占全年日數之比例換算之。」為免稅所得計算要點第10
      點及第15點所明定。蓋「營利事業所得稅之計算，以其本
      年度收入總額減除各項成本費用、損失及稅捐後之純益額
      為所得額。．．．。」為所得稅法第24條第1項所明定；
      另所謂「免稅所得」乃生產事業於「免稅期間」以「免稅
      設備」「自行」生產「免稅產品」並「銷售」所產生之所
      得，即以免稅產品銷貨收入淨額減除免稅產品銷貨成本費
      用及與免稅業務無關之非營業損益後，所產生之所得；惟
      對於無法在生產過程中針對「個別」產品所需之各種直接
      材料、直接人工及製造費用予以明確歸屬並獨立計帳之生
      產事業，因無法獨立計算免稅所得，則須自「全年所得」
      中區分「免稅」所得與「應稅」所得兩部分；又在無法獨
      立計算下，因免稅產品可能同時由免稅設備及應稅設備生
      產，或以免稅設備同時生產免稅產品及應稅產品，致難以
      分辨所銷售之免稅產品係以應稅或免稅設備生產，故免稅
      所得之計算應以「全年所得」按收入比、設備比及自製比
      計算，其理在此。此種無法獨立計算免稅所得之生產事業
      在免徵營利事業所得稅期間內，其免稅產品收入既係由免
      稅設備及應稅設備（成本）所產生，故於計算增資「受獎
      勵」之免稅產品收入時，自應按受獎勵設備成本（即投資
      計畫完成證明所載機器設備）占全部應稅及免稅設備成本
      比例分攤計算。又鑑於促產條例第9條之2對製造業及其相
      關技術服務業之獎勵有別於其他新興高科技產業之獎勵目
      的，其重點不在產業升級，而在誘發中小企業投資以達到
      增加產值，並藉由其關聯效果帶動國內經濟成長，是以製
      造業及其相關技術服務業獎勵辦法第7條放寬獎勵限制，
      亦即經核發5年免稅投資計畫核准函之公司，除其投資計
      畫之產品或勞務別依中華民國行業標準分類有中類以上變
      更或投資計畫有展延之必要者，方應於投資計畫完成期限
      屆滿前，向經濟部工業局申請變更或延展，否則，均可納
      入獎勵範圍；相對於此，除非公司之機器、設備、技術所
      生產（提供）之產品（勞務），與符合投資計畫產品（勞
      務）達到分屬中華民國行業標準分類中類以上不同之極大
      差異外，因各該中類以內之免稅及應稅機器設備（成本）
      均可能生產免稅產品（收入），則各該免稅及應稅設備均
      應納入設備比之分母，洵屬合理，且其業已將中類以上不
      同之機器設備排除於分母之外，已對納稅義務人有利。由
      是前引免稅所得計算要點第10點第5款第4目規定：「公司
      之機器、設備、技術所生產（提供）之產品（勞務），與
      符合投資計畫產品（勞務）分屬中華民國行業標準分類有
      中類以上之不同者，得免予納入『完成證明所載全新機器
      、設備、技術總金額以外之機器及設備、技術』內。稅捐
      稽徵機關對上開機器、設備、技術所生產（提供）之產品
      （勞務）分類有疑義者，得洽各中央目的事業主管機關認
      定之。」核與促產條例第9條之2及製造業及其相關技術服
      務業免稅所得獎勵辦法之規範意旨無違，自得適用。準此
      ，被告依前引「全部機器設備技術比」公式計算原告本年
      度免稅所得，即無不合，分述如下：
  １、收入比部分：投資計畫之產品（勞務）收入淨額109,020,
      616元（即免稅設備生產免稅產品92,207,890元＋應稅設
      備生產免稅產品16,812,726元，見原處分卷第208頁、209
      頁）÷全部產品（勞務）收入淨額174,418,520元，被告
      原核定收入比為62.50%，並無不合。又分子所稱投資計畫
      產品收入淨額，包含免稅及應稅設備生產之免稅產品收入
      淨額，原告自行申報時僅將免稅設備生產免稅產品收入淨
      額92,207,890元列入分子，已有誤會。嗣原告於本院審理
      時復以因其本年度生產航太引擎葉片占全部免稅收入81%
      ，其餘有關航太相關之產品收入僅19%；為免其他機器設
      備納入機器設備比之分母侵蝕航太引擎葉片之免稅所得，
      故除應將專屬生產航太葉片以外之機器設備自設備比之分
      母剔除外，收入比之分子亦應僅列有關自料產製航太葉片
      之收入淨額87,380,598元，故本件收入比應為50.10%（87
      ,380,598÷174,418,520）云云，核與全部機器設備技術
      比公式不符，自非可採。
  ２、機器設備技術比率部分：
  （１）本件完成證明所載全新機器、設備、技術總金額25,521
        ,904元，為兩造所不爭，至〔完成證明所載全新機器、
        設備、技術總金額＋完成證明所載全新機器、設備、技
        術以外之機器、設備、技術等（土地除外）總金額〕部
        分，被告原核定為92,934,921元，惟查，其中鐵櫃2,00
        0元、冷氣機60,000元、辦公桌等設備668,874元、影印
        機52,381元、電腦設備180,000元、冷氣機64,762元、
        電腦主機及週邊設備43,809元、冷氣機61,500元、傳真
        機38,000元、冷氣機設備127,600元、冷氣機設備149,9
        00元、分離式冷氣31,500元、冷氣機23,619元、電腦網
        路設備391,429元、冷氣機90,000元、電腦521,409元、
        資源規劃軟體視窗版等730,740元、電腦136,667元、電
        腦套裝軟體180,000元、電腦設備93,809元、電腦套裝
        軟體40,000元、電腦及週邊設備43,809元、辦公家具10
        6,500元，合計3,838,308元，依渠等品名記載，非生產
        免稅產品之「機器、設備、技術」，有原告財產目錄附
        原處分卷（第55頁-62頁）可佐，在無其他資料下，被
        告復查決定認定並非首揭規定之機器、設備、技術，應
        自機器設備技術比率之分母項下予以減除，自無不合；
        又原告93年6月28日取得之電子箱150,000元，被告原核
        定93年度服務月份為6個月，據以核定約當價值為75,00
        0元（150,000元÷12月×6月），然實際應為7個月，復
        查決定重行核算該電子箱約當價值為87,500元（150,00
        0元÷12月×7月），故該比率為28.64%﹛25,521,904元
        ÷89,109,113元〔92,934,921元－3,838,308元＋（87,
        500元－75,000元）〕﹜，洵無不合。
  （２）原告雖稱本年度其生產航太引擎葉片占全部免稅收入81
        %，其餘生產中類以上產品收入僅19%，如將生產航太葉
        片專屬機器設備以外可生產29中類產品之機器設備放入
        分母，對原告不合理，故本件分母僅應列入可生產航太
        葉片之專屬機器、設備48,132,399元，其餘非專屬生產
        航太葉片之機器設備之29中類機器設備應自分母中剔除
        ，故設備比應為53.02%云云。惟查，原告經核准之投資
        計畫生產產品或提供技術服務為「296航空器及其零件
        （航空引擎葉片）」，有原告5年免稅技資計畫完成證
        明附本院卷（第147頁）可稽，核屬中華民國行業標準
        分類之中類第29類。而原告提供之機器設備清單（見本
        院卷第208、209頁）經中央目的事業主管機關即參加人
        經濟部工業局認定結果，皆可生產中華民國行業標準分
        類中類29（運輸工具製造修配業）之產品（見本院98年
        6月18日準備程序筆錄），是被告依免稅所得計算要點
        第10點第5款第4目規定計算本件機器設備技術比率之分
        母，並無不合。原告上開主張，核與前述免稅所得計算
        要點之規定不符，並不可採。又原告既屬不能獨立計算
        ，其復以本件免稅產品不會經由非免稅設備產製流程產
        出，故僅應以免稅產品使用到免稅及部分應稅設備為設
        備比之分母云云爭執，核與免稅所得計算要點第6點及
        第10點規定不符，亦無可取。
  （３）又本件係採全部機器設備技術比率公式計算免稅所得額
        ，依免稅所得計算要點第6點規定，應按機器設備原始
        購置之總成本計算機器設備技術比率，與原告所稱商業
        會計法第46條規定，固定資產應提列折舊，且以成本減
        除累計折舊之公式估價無涉。原告訴稱被告未將機器設
        備提列折舊而以原始購置之總成本為計算依據云云，核
        屬對法令之誤解，並非可採。
  ３、期間比部分：
      原告之投資計畫，經參加人核准自投資計畫完成日期93年
      1月12日起連續5年免徵營利事業所得稅，有參加人93年12
      月6日工中字第09305056670號函附本院卷（第147頁）可
      稽，是被告復查決定以本件免稅有效日數為354日（93年1
      月12日起算），然93年度為閏年，重行核算該比例為96.7
      2%（免稅有效日數354日÷全年日數366日），亦無不合。
（二）綜上，被告復查決定重行核算免稅所得額3,146,901元﹛
      〔全年所得額18,234,997元－免納或停徵所得稅之所得額
      0元－與經核准並完成之投資計畫產品（勞務）無關之非
      營業收益或（損失）0元〕×收入比62.50%×機器設備技
      術比率28.64%×自製比99.68%〔1－委外加工比率0.32%〕
      ﹜×期間比96.72%，是被告原核定合於獎勵規定之免稅所
      得2,950,743元，乃予追認196,158元，即非無據。原告自
      行申報之免稅所得13,327,098元，因不符獨立計算之要件
      ，已非可採，嗣於復查時主張如依全部機器設備技術比率
      計算免稅所得應為7,695,303元（見原處分卷第24頁），
      而於本院審理時復以前述自創之方式限縮機器設備比之分
      母，主張本件免稅所得應為4,553,824元云云，洵非可採
      。
（三）至原告主張本件如採用「增加銷貨量公式」計算，原告之
      免稅所得＝17,734,076×〔87,380,598÷174,418,520〕
      ×〔25,521,904÷31,511,736〕×〔1-271,089/83,609,
      559〕＝7,172,347元，對原告較為有利乙節，經查：
  １、增加銷貨量計算公式中「新增投資計畫之產品（勞務）收
      入淨額」係數量乘以單價計算而得，而其中數量之計算依
      免稅所得計算要點第12點第2項第3款規定，應將同種類產
      品，依選定之基準產品單位成本換算核計而得，惟查，原
      告係直接以本年度產品中葉片品號000-000-000-0（CFM 5
      6-5B FAN BLADE）銷售數量1,546EA加上000-000-00-0-C
      （鍛件風扇葉片）銷售數量810EA合計為2,356EA，作為投
      資計畫完成之日起投資計畫產品（勞務）銷售量，並將基
      準年度（92年度）投資計畫產品（勞務）銷貨量列報為0
      （見本院卷第284頁、285頁），惟上開產品規格並非完全
      相同，且其規格差異如何，原告並未提示相關資料以供查
      核，而原告亦未以基準產品之單位成本加以換算銷售量，
      為原告訴訟代理人所不爭（見本院卷第305頁），難謂其
      數量為正確，從而原告自行計算之新增計畫之產品（勞務
      ）收入淨額並非正確。
  ２、又原告訴訟代理人於本院98年9月17日審理時亦稱，原告
      基準年度有生產屬中華民國行業標準分類中類29類，除引
      擎葉片以外之產品等語（見本院卷第303頁），惟其亦未
      依免稅所得計算要點換算銷貨量，另依原告提供免應稅相
      同產品表（見原處分卷第49頁），品號000-000-000-0之
      免稅產品於基準年度即有生產（已有期初庫存）之情形，
      尚難證明系爭免稅產品基準年度之銷售量為0，從而難認
      原告所計算之新增計畫之產品（勞務）收入淨額為正確。
  ３、又原告主張其基準年度起取得機器、設備、技術等（土地
      除外）總金額為5,989,832元乙節（見本院卷第284頁），
      惟依免稅所得計算要點第6點第1項第2款「增加銷貨量」
      公式，其應列入機器設備比之分母除完成證明所載全新機
      器、設備、技術總金額外，尚應列入基準年度起取得機器
      、設備、技術等（土地除外）總金額及租（借）機器、設
      備、技術等（土地除外）出租（借）人之取得成本；然原
      告就基準年度起取得之機器、設備僅列報關於生產葉片專
      屬之機器設備，為原告所不爭，亦不符合免稅所得計算要
      點之規定。是原告採增加銷貨量公式計算之免稅所得不符
      合免稅所得計算要點之規定，故其主張本年度採「增加銷
      貨量」公式計算對其較為有利云云，亦難採取。
六、綜上所述，原告之主張並不可採。從而，被告依「全部機器
    設備技術比」公式計算核定原告本年度免稅所得為3,146,90
    1元（2,950,743元＋復查決定追認196,158元），並無違誤
    ，訴願決定予以維持，亦無不合。原告起訴意旨求為撤銷，
    為無理由，應予駁回。又本件事證明確，兩造其餘主張核與
    判決結果無影響，爰不逐一論述，併此敘明。
七、據上論結，本件原告之訴為無理由，依行政訴訟法第98條第
    1項前段，判決如主文。
中    華    民    國    98    年    11    月   12     日
             高雄高等行政法院第二庭
                         審判長法官  江  幸  垠
                               法官  戴  見  草
                               法官  簡  慧  娟
以上正本係照原本作成。
如不服本判決，應於判決送達後20日內向本院提出上訴書狀，其
未表明上訴理由者，應於提起上訴後20日內向本院提出上訴理由
書（須按對造人數附繕本）；如於本判決宣示或公告後送達前提
起上訴者，應於判決送達後20日內補提上訴理由書（須附繕本）
。未表明上訴理由者，逕以裁定駁回。
中    華    民    國    98    年    11    月   12     日
                             書記官  涂  瓔  純


司法院資訊處製作；財團法人民間司法改革基金會備份。
